臺灣高等法院民事判決　　　　　　　　 94年度家上字第201號
上　訴　人　甲○○
訴訟代理人　徐滄明律師
被 上訴 人　乙○○
訴訟代理人　林佩儀律師
上列當事人間因離婚等事件，上訴人對於中華民國94年4月28日
臺灣士林地方法院93年度婚字第444號第一審判決提起上訴，本
院於94年10月18日言詞辯論終結，判決如下：
    主      文
上訴駁回。
第二審訴訟費用由上訴人負擔。
原判決主文第三項應更正為：「上訴人應與被上訴人同居」。
    事實及理由
一上訴人起訴主張：兩造於民國89年11月14日結婚，被上訴人於
  90年11月起因工作不順遂、伊久未懷孕而情緒不佳，動輒指責
  伊揮霍無度，致常生口角。於91年春節期間又生齟齬後持續冷
  戰至3月間，伊憤而返回娘家，被上訴人非但不聞不問，並於
  91年5月15日命伊簽立離婚協議書，將伊個人衣物搬移至伊娘
  家，告知伊不必再回夫家，兩造自此未再同居。嗣伊請求被上
  訴人辦理離婚登記遭拒。另被上訴人懷疑伊與訴外人李樹強有
  姦情，除於92年7月30日提出通姦告訴外，並偽造伊與李樹強
  之電話錄音帶譯文，經檢察官為不起訴處分後，又寄發黑函至
  伊任職之中國信託銀行（下稱中信銀行），致中信銀行要求伊
  去職；其事後又電伊胞弟轉達要伊小心，勿遭其遇見等情，其
  行為已對伊造成精神上不可忍受之痛苦。另被上訴人上開行為
  足證其對伊除惡意傷害外，毫無情義可言，兩造婚姻已無信賴
  基礎，並存在裂痕，具有難以維持之重大事由。爰依民法第
  1052條第1項第3款、第2項之規定，求為准上訴人與被上訴人
  離婚之判決。
  對被上訴人之反訴以：被上訴人上開行為，致伊精神上受有不
  可忍受之痛苦，屬不堪同居之虐待；另兩造婚姻有上述難以維
  持之重大事由，無法共同居住，伊自有不能同居之正當理由云
  云，資為抗辯。
  被上訴人則以：否認上訴人所稱伊上開行為致其受不堪同居之
  虐待。兩造婚前自87年間開始交往並同居，同居期間上訴人曾
  懷孕2次，均因體質關係流產，惟伊無傳宗接代之壓力，是伊
  對其不易懷孕一事不以為意。婚後，伊對上訴人悉心照顧、疼
  愛有加，將全數財產交其管理，婚前即指定其為伊身故保險金
  之受益人，婚後且擬將伊名下不動產贈與其。伊於91年春節尚
  陪上訴人回娘家並過夜，而其以家中太小為由要求返娘家居住
  ，並於91年4月底返家收拾衣物離家出走，再於91年5月間激怒
  伊簽離婚協議書，非伊命其簽立；伊雖曾對其提出通姦告訴，
  乃因其與李樹強共處一室，且以老公、老婆相稱，伊為自身權
  益而提出告訴，非憑空誣指；伊未發黑函中傷上訴人，亦未電
  其胞弟轉告要小心，僅係其胞弟許瑞生於93年5、6月間為兩造
  緩頰主動打電話予伊，伊不可能口出惡言等語，資為抗辯。
  並反訴主張：兩造婚前即同住於臺北市○○○路118巷15弄2號
  ，婚後亦同，上訴人於91年4月間離家出走迄今，無正當理由
  拒絕返家與伊同居。爰依民法第1001條前段之規定，求為命上
  訴人應返回上址與被上訴人履行同居之判決。
二原審駁回上訴人離婚之請求，並依被上訴人反訴之請求，判命
  上訴人應返回臺北市○○○路118巷15弄2號與被上訴人履行同
  居。上訴人提起上訴，聲明：
  (一)原判決廢棄。
  (二)本訴部分，准上訴人與被上訴人離婚。
  (三)反訴部分，被上訴人在第一審之反訴駁回。
  被上訴人則聲明：上訴駁回。
三兩造於89年11月14日在臺灣臺北地方法院公證處公證結婚，有
  結婚公證書在卷可憑（原審卷第196,197頁），其等婚姻關係
  仍存續中，合先敘明。
四按夫妻之一方受他方不堪同居之虐待者，得向法院請求離婚，
  民法第1052條第1項第3款定有明文。該款所稱「不堪同居之虐
  待」，應就具體事件，衡量夫妻之一方受他方虐待所受侵害之
  嚴重性，斟酌當事人之教育程度、社會地位及其他情事，是否
  已危及婚姻關係之維繫以為斷。若他方虐待已逾越夫妻通常所
  能忍受之程度而有危害人格尊嚴與人身安全者，即不得謂非受
  不堪同居之虐待，此有司法院大法官會議解釋字第372解釋意
  旨足資參照。又所謂不堪同居之虐待，係指予以身體上或精神
  上不可忍受之痛苦，致不堪繼續同居者而言，如非客觀的已達
  於此程度，不容夫妻之一方，以主觀之見解，任意請求與他方
  離婚，最高法院著有34年度臺上字第3968號判例可參。上訴人
  主張被上訴人對其所為上開行為使其受不堪同居之虐待云云，
  為被上訴人所否認，依民事訴訟法第277條前段「當事人主張
  於己有利之事實者，就其事實有舉證之責任」之規定，自應舉
  證以實其說。上訴人所稱被上訴人情緒不佳，動輒指責其揮霍
  無度，於91年5月15日命其簽立離婚協議書，將其個人衣物搬
  移至其娘家，告知其不必再回夫家等情，均未舉證以實其說。
  姑不論該等行為是否足使上訴人受不堪同居之虐待，而證人即
  上訴人之胞弟許瑞生於原審到場證稱：「（你是否在91年5月
  間看到被告〔被上訴人〕將原告〔上訴人〕之物品搬回新東街
  60巷9號3樓？）有」、「（當天被告〔被上訴人〕搬回原告〔
  上訴人〕物品時，有無傳達不要原告〔上訴人〕返回夫家之訊
  息？）當時我問被告（被上訴人）為何將原告（上訴人）之物
  品搬回？被告（被上訴人）說沒什麼好講的，就離開了」、「
  （原告〔上訴人〕是否曾單獨回娘家住？）大約在兩年前兩造
  感情開始不睦時，原告（上訴人）就單獨搬回娘家住」、「你
  有無看過或聽過被告〔被上訴人〕對原告〔上訴人〕施暴？）
  無」等語在卷；另證人即被上訴人之母薛吳秀蜜於原審證稱：
  「（91年間，原告〔上訴人〕是否曾回家搬私人物品？）有，
  91年4、5月間，原告（上訴人）帶著一位女性朋友回家，我留
  她吃飯，但原告（上訴人）不要，她上樓二十幾分鐘後，兩人
  搬了好幾袋東西下樓。我問她為何要搬東西，她不理我就走了
  」等語、證人即被上訴人之兄薛偕榕於原審證稱：「當時我剛
  好從四樓要下樓，剛好看到原告（上訴人）與其友人在整理東
  西，並裝在紙袋內，我沒有想到她是要搬走，還問她是不是要
  外出，但她沒有理我」等語，有其等筆錄在卷可憑（原審卷第
  110－114,117頁），均顯見被上訴人辯稱上訴人因夫妻間細故
  即返回娘家，且係上訴人先將物品搬回娘家，其再將上訴人其
  餘物品搬回上訴人娘家，其未告知上訴人不必再回夫家等情為
  實在。上訴人主張被上訴人告知其不必再回夫家云云，尚屬不
  能證明而難以採信。
五上訴人另主張被上訴人發黑函至其任職之中信銀行、電其胞弟
  轉達要其小心，勿在路上遭被上訴人遇見等情，惟為被上訴人
  否認。查發黑函、以電話要求轉達小心，勿在路上被遇見等，
  固足使對方精神上受有痛苦，惟被上訴人否認該等行為，上訴
  人就被上訴人發黑函至其任職之中信銀行一節，亦未舉證以實
  其說，依其提出之黑函及信封（原審卷第96-99頁）及證人即
  該公司收發人員劉玉玲於原審證稱：「（你知否是何人所寄？
  ）我不知道，因為沒有署名」（原審卷第67頁），均無從確認
  該黑函係被上訴人寄發。雖中信銀行人事部協理廖榮均於原審
  到場結稱：「今年（93年）1月7日早上，林定勇議員電話詢問
  處理情形，我們有向他報告目前已進入司法程序，將尊重司法
  處理之結果，林議員表示希望本行將處理情形轉告被告（被上
  訴人），當天下午我就約被告（被上訴人）於隔天下午到銀行
  來，當面向他說明處理程序，他表示希望我們公司能秉公處理
  」等語（原審卷第129頁），足以推認林定勇議員係受被上訴
  人之託要求該中信銀行依公司行規處置。然廖榮均同時證稱：
  「若未婚男女職員交友情形，我們公司原則上不干涉，若職員
  已婚就應盡量避免單獨與異性友人獨處，故如果已婚職員與異
  性友人單獨在房間聊天，縱未進行性行為亦有不妥，公司視情
  節輕重認定是否違反該規定」、「因為我們對外都宣稱，只要
  職員婚外情經查獲，就一律開除‧‧‧」、「（被告〔被上訴
  人〕有無明示或暗示要貴公司如何處理？）他是希望按行規開
  除」、「被告〔被上訴人〕向你表示希望貴公司依行規開除原
  告〔上訴人〕，此事是否影響到貴公司此後處理該事件之態度
  ？）沒有，當初被告〔被上訴人〕雖表示希望我們直接將原告
  〔上訴人〕開除，但我們公司初步認為此尚未到達違法之程度
  ，但在道德標準上仍有不妥，所以我們並沒有開除原告〔上訴
  人〕，而是勸原告〔上訴人〕自行辭職」等請（原審卷第130-
  132頁），顯見中信銀行係根據相關之事證，並參照公司行規
  要求上訴人主動請辭，則上訴人辭去中信銀行職務，原因仍在
  於其本身之不當行為，與被上訴人曾建議開除無涉，即對中信
  銀行處置之結果不生影響，仍不得謂被上訴人曾建議中信銀行
  開除上訴人，而謂上訴人受有精神上不可忍受之痛苦。另依上
  訴人之弟許瑞生於原審證稱：「（你有無接過被告〔被上訴人
  〕的電話，要你姊姊在路上小心一點？）我與被告（被上訴人
  ）有通過電話，被告（被上訴人）在電話中有跟我說要我姊姊
  自己在路上小心一點」、「（你何時接到這通電話？）電話是
  我打給被告的，大約在今年（按指93年）5、6月間」、「（除
  此之外，被告〔被上訴人〕有無跟你提到其他事？）我在電話
  中除了關心被告（被上訴人）之工作情形外，並向他表示兩造
  之婚姻不要搞到這樣」等語（原審卷第111,112頁），堪認被
  上訴人辯稱係上訴人之弟許瑞生主動以電話連繫，其要許瑞生
  轉告上訴人在路上小心一點等情為實在。而被上訴人要上訴人
  在路上小心一點，非無可能係基於夫妻之情，囑咐上訴人於路
  上行走時注意交通安全等，上訴人未舉出其他證據，逕將被上
  訴人之說詞曲解為被上訴人恐嚇，勿在路上為其遇見云云，非
  屬可採。
六至被上訴人雖曾對上訴人提出通姦告訴，固有其提出之臺灣臺
  北地方法院檢察署92年度偵字第18643號不起訴處分書、臺灣
  高等法院檢察署93年度上聲議字第2155號處分書可證。惟上訴
  人確與第三人李樹強共處一室，二人交情匪淺等事實，有前揭
  不起訴處分書認定：「‧‧‧被告李樹強、甲○○（上訴人）
  ‧‧‧均辯稱：彼等二人僅是國中同學之朋友關係，雖曾於92
  年7月份一同前往臺東縣綠島鄉遊玩，並投宿於財神爺大飯店
  ‧‧‧被告二人（指上訴人與李樹強）確實曾於92年7月17日
  至同年月19日，一同前往臺東縣綠島鄉並投宿於財神爺大飯店
  ，又被告甲○○自92年8月15日至同年9月1日，曾多次由被告
  李樹強接送上下班，以及被告二人於92年7月30日凌晨共處於
  被告李樹強位於臺北市○○區○○路之住處等情‧‧‧」等情
  在卷（原審卷第10頁以下），則被上訴人對上訴人提出通姦告
  訴，係合理之懷疑，本屬維護其自身權益而依刑事訴訟法第
  234條第2項之規定提起告訴，亦屬合法行為。縱偵查結果因未
  能查得上訴人與李樹強間涉有通姦、相姦之積極事證，認上訴
  人與李樹強無通姦罪嫌而不起訴處分確定，然上訴人於兩造婚
  姻關係存續中，單獨與配偶以外之男子出遊共宿，依一般社會
  觀念，此舉已足使他人產生合理之懷疑，被上訴人之告訴原既
  有所本，非憑空誣指，尚難認被上訴人提出通姦告訴之舉對上
  訴人造成何精神上不可忍受之痛苦。是上訴人依民法第1052條
  第1項第3款之規定請求判決離婚，於法無據，不應准許。
七上訴人另依同條第2項之規定請求判決離婚，按「有前項以外
  之重大事由，難以維持婚姻者，夫妻之一方得請求離婚」，民
  法第1052條第2項固定有明文。而所謂「難以維持婚姻之重大
  事由」，係以婚姻是否已發生破綻而無回復之希望，並依客觀
  的標準，該難以維持婚姻之事實，已達於倘處於同一境況，任
  何人均將喪失維持婚姻希望之程度以決之（最高法院87年度臺
  上字第1304號判決意旨參照），即是否難以維持婚姻之事實，
  非由一方亦喪失維持婚姻意欲之主觀面加以認定，而應依客觀
  之標準為之，蓋婚姻既係以夫妻之共同生活為目的，配偶即應
  互信互賴、相互協力，以保持共同生活之圓滿、安全及幸福，
  因而夫妻應相互尊重以增進情感和諧及誠摯之相處，此為維持
  婚姻之基礎。本件被上訴人為繼續維持兩造婚姻，已重新裝潢
  新房，不計前嫌，其既願秉持愛意、誠心等待與上訴人攜手共
  度餘生，於被上訴人並無任何主動破壞夫妻共同生活之具體事
  實下，自不得依上訴人單方以其個人主觀上不欲維持婚姻，而
  謂兩造婚姻難以維持，依上開規定請求判決離婚。至上訴人以
  前揭被上訴人情緒不佳，動輒指責其揮霍無度，於91年5月15
  日命其簽立離婚協議書，將其個人衣物搬移至其娘家，告知其
  不必再回夫家、發黑函至其任職之中信銀行、電其胞弟轉達要
  其小心、提出通姦告訴等事由，認兩造婚姻有難以維持之重大
  事由云云，然除被上訴人提出通姦告訴部分外，均未據上訴人
  舉證以實其說，尚難認為實在，有如前述。至被上訴人雖確曾
  對上訴人提出通姦告訴，兩造又多次對簿公堂，被上訴人並曾
  要求上訴人任職之中信銀行開除上訴人，上訴人隨即自動離職
  等情，然民法第1052條第2項規定「但其事由應由夫妻之一方
  負責者，僅他方得請求離婚」，依此規定意旨觀之，必構成離
  婚之重大事由，有可歸責於夫妻之一方，始得由他方請求離婚
  。倘夫妻雙方就該事由均須負責時，應比較衡量雙方之有責程
  度，僅責任較輕之一方，得向責任較重之他方請求離婚，如雙
  方之有責程度相同時，則雙方均得請求離婚，以符公平（最高
  法院93年度臺上字第987號判決參照）。而上訴人確與李樹強
  共處一室，二人交情匪淺等事實，已如前述，顯見其等間確有
  曖昧，縱被上訴人提出通姦告訴造成兩造婚姻產生破綻，惟此
  係上訴人造成，應由其負責。再兩造對簿公堂、上訴人終辭去
  中信銀行職務等事由，亦均源自於上訴人擅自離家，與訴外人
  李樹強間之曖昧行為，揆諸上開說明，上訴人仍不得依民法第
  1052條第2項之規定請求判決離婚。
八被上訴人反訴主張上訴人離家後，無正當理由迄今仍拒絕返家
  與其同居，請求上訴人返回臺北市大同區○○○路118巷15弄2
  號與其履行同居義務等語。按夫妻互負同居之義務，但有不能
  同居之正當理由者，不在此限，民法第1001條定有明文。本件
  上訴人僅因夫妻間之細故即擅自離家在先，縱被上訴人事後將
  其未攜走之個人物品搬回其娘家，亦不得謂上訴人得據以拒絕
  與被上訴人履行同居之正當理由。又兩造雖曾簽立一紙離婚協
  議書（原審卷第86頁），然該紙離婚協議書日期欄空白，兩造
  就何時簽立協議書及由何人主動所陳不一，且兩造迄未辦理離
  婚登記，該紙離婚協議書之簽署尚不生離婚之效力至明，其上
  又乏有關兩造離婚前協議分居之相關約定，上訴人仍不得因兩
  造曾有離婚協議書之簽訂而主張有不能同居之正當理由。則上
  訴人離家後拒絕返家與被上訴人同居，即有違夫妻之同居義務
  。至被上訴人提出通姦告訴一節，乃因上訴人本身令人啟疑之
  舉措，更不得執為拒絕返家與被上訴人同居之正當理由，被上
  訴人反訴請求上訴人履行同居義務，洵屬正當，應予准許。
九綜上所述，上訴人依民法第1052條第1項第3款、第2項之規定
  請求判決離婚，於法無據，應予駁回。被上訴人依民法第1001
   條之規定請求上訴人履行同居義務，於法有據，應予准許。
  原審為上訴人敗訴之判決，即就上訴人本訴部分，駁回其請求
  ，就被上訴人反訴部分，判決上訴人應與被上訴人同居，核無
  不合。上訴意旨指摘原判決不當，求予廢棄改判，為無理由，
  應予駁回。另履行同居之訴，為原告勝訴判決時，主文諭知「
  被告應與原告同居」即已足，無庸諭知同居之地點，蓋「夫妻
  之住所，由雙方共同協議之；未為協議或協議不成時，得聲請
  法院定之。法院為前項裁定前，以夫妻共同戶籍地推定為其住
  所」，民法第1002條定有明文，是兩造之住所應於法院判決上
  訴人此部分敗訴確定後，先由雙方共同協議之，於協議不成時
  ，再聲請法院定之，非謂兩造婚後居住之臺北市○○○路118
  巷15弄2號即當然為兩造夫妻之住所。爰將原判決主文第3項更
  正為如本判決主文第3項所示。
十本件因事證已臻明確，兩造其餘攻擊、防禦方法及所為之立證
  ，與判決之結果不生若何影響，無庸再逐一予以論究，合併敘
  明。
據上論結，本件上訴為無理由，依民事訴訟法第449條第1項、第
78條，判決如主文。
中　　華　　民　　國　　94　　年　　11　　月　　1 　　日
　　　　　　　　　民事第十七庭  審判長法  官  沈方維
                                      法  官  張競文
                                      法  官  湯美玉
正本係照原本作成。
如不服本判決，應於收受送達後20日內向本院提出上訴書狀，其
未表明上訴理由者，應於提出上訴後20日內向本院補提理由書狀
（均須按他造當事人之人數附繕本）上訴時應提出委任律師或具
有律師資格之人之委任狀；委任有律師資格者，另應附具律師資
格證書及釋明委任人與受任人有民事訴訟法第466條之一第一項
但書或第二項（詳附註）所定關係之釋明文書影本。
中　　華　　民　　國　　94　　年　　11　　月　　3 　　日
　　　　　　　　　　　　　　　　      書記官  賴淑真
附註：
民事訴訟法第四百六十六條之一（第一項、第二項）：
對於第二審判決上訴，上訴人應委任律師為訴訟代理人。但上訴
人或其他法定代理人具有律師資格者，不在此限。
上訴人之配偶、三親等內之血親、二親等內之姻親，或上訴人為
法人、中央或地方機關時，其所屬專任人員具有律師資格並經法
院認為適當者，亦得為第三審訴訟代理人。
